【裁判字號】    89,台上,1785
【裁判日期】    890413
【裁判案由】    殺人
【裁判全文】
最高法院刑事判決                              八十九年度台上字第一七八五號
    上  訴  人  乙○○
                甲○○
右上訴人等因殺人案件，不服台灣高等法院中華民國八十九年一月十二日第二審更審
判決（八十八年度上重更(一)字第三○號，起訴案號：台灣台北地方法院檢察署八十七
年度偵字第七四九九、九五二○、九五二一號），提起上訴，本院判決如左：
    主  文
原判決撤銷，發回台灣高等法院。
    理  由
本件原判決認定上訴人乙○○、甲○○與謝連富、程家峰（另由軍事審判機關審理）
於民國八十七年四月十一日晚上十一時許，相偕前往台北市○○○路○段漲停板ＫＴ
Ｖ酒店飲酒作樂。於翌日（十二日）凌晨三時許結帳一同搭乘電梯下樓，在一樓電梯
口，與金興華、曾志傑、呂多年、吳天仲等人，進出電梯身體發生擦撞。金興華等人
遂出言挑釁，雙方一言不和，各均基於傷害之故意，大打出手。金興華、曾志傑等並
持滅火器、煙灰筒等物毆打謝連富，乙○○及程家峰見狀，亦與謝連富基於共同傷害
之犯意聯絡參與鬥毆。嗣因金興華、曾志傑等人身材均較為高大，乙○○、程家峰不
敵，邊打邊退。金興華、曾志傑之朋友張建和在樓上獲知樓下鬥毆情形，亦下樓乘勢
追出參與鬥毆。謝連富乃遭金興華、曾志傑等人毆打致眼瞼部瘀傷。乙○○原擬打電
話求援，但發覺謝連富已受傷，復遭金興華等人繼續毆打。乃與程家峰及甲○○跑到
馬路對面，先後衝進台北市○○○路○段二五之八號金群便利商店裡，基於意圖為自
己不法所有之共同犯意聯絡，趁店長張理強不備之際，先由乙○○自置物架上搶奪水
果刀二把。而程家峰及甲○○二人亦各搶奪一把掉落於地之水果刀，基於共同殺人之
犯意聯絡，快步衝出店外。乙○○於走出便利商店門口時，掉落水果刀一把，未撿拾
即出店，甲○○隨後跟上拾起該把水果刀，而手持兩把水果刀走出店外，程家峰亦緊
跟其後而出。三人至店外之民生東路上，張建和、曾志傑二人於對向騎樓下見狀衝出
，張建和於民生東路雙黃線上遭遇乙○○、程家峰，而發生打鬥。乙○○揮刀砍殺張
建和，而曾志傑衝上來以腳踹程家峰，程家峰被踹倒地，隨即站起而揮刀砍殺曾志傑
。張建和與乙○○打鬥中，為乙○○砍中胸、腹多處切割傷，當場倒臥血泊，送醫不
治死亡。而曾志傑則與程家峰打鬥中，亦為程家峰砍中胸、腹部多處裂傷。而吳天仲
於張建和、曾志傑與乙○○、程家峰打鬥時，亦自騎樓下跟出，行至馬路中央時，因
見對方持刀，不敢向前，右轉朝林森北路方向欲尋器械。為甲○○看見，即基於前開
共同殺人之犯意，持刀追殺吳天仲，並以閩南話呼叫「別走」。吳天仲見狀即快步奔
逃，甲○○追殺約三十公尺未趕上，始停步未再追趕。惟迅即轉向先前打鬥之騎樓下
，趁金興華不備，自金興華背後猛刺一刀，致金興華受有背部裂傷一處。金興華背部
被刺一刀後，見對方持雙刀進逼，即閃避逃離，始免遭繼續被砍。甲○○猶以一把水
果刀擲射金興華，然未射中，致該把水果刀遺留現場。曾志傑身上被砍殺多處，繼續
與程家峰纏鬥，至二人均跌倒，始停手。程家峰隨即起身自小巷奔離現場，並將水果
刀丟棄於巷內排水溝。曾志傑幸經即時送醫，始免於死。而乙○○於砍倒張建和後，
即至騎樓下，扶走謝連富，並招呼甲○○一起搭計程車離去，三人上計程車後，乙○
○將水果刀交予甲○○，行至不詳地點自車內丟棄，經警循線查獲等情。因而將第一
審關於此部分之判決撤銷，改判論處上訴人等共同殺人罪刑，固非無見。
惟查：(一)按證據之證明力，固屬於法院判斷之自由，但不得違背經驗法則，如證據本
身依照吾人日常生活經驗所得之定則觀察，尚非無疑竇時，則難遽採為判決之基礎。
原判決認定甲○○搶奪一把掉落於地上之水果刀，於走出便利商店門口時，撿拾乙○
○掉落地上之一把水果刀，而手持兩把水果刀走出店外等情，係以乙○○之供述及勘
驗該便利商店之錄影帶所錄得甲○○蹲下以左手拾刀，右手後擺呈握拳狀觀之，其右
手握拳之形態，顯然手中握有器物，雖因攝影之角度而未顯示出其所持何物，然參之
甲○○所稱於店內即持有一把水果刀，則其右手當係握持該水果刀無誤。但依卷內所
附扣案之水果刀之照片所示（見八十七年度偵字第七四九九號卷第二十五、二十九頁
，第一審卷第二二四頁），本件扣案之手果刀之長度，似比一個人握拳後之形狀還長
。如甲○○右手所握之器物為水果刀，是否與該便利商店之攝影機所錄得之影像相符
，此與認定金興華為手持雙刀之人所殺之事實攸關。原判決未調取該扣案之手果刀，
詳加調查比對，釐清事實真相，遽行判決，尚嫌速斷，難昭折服。(二)判決不載理由者
當然為違背法令，所謂判決不載理由，係指依法應記載於判決理由內之事項不予記載
，或記載不完備者而言，此為刑事訴訟法第三百七十九條第十四款上段之當然解釋，
而有罪之判決書，對於被告有利之證據不採納者，應說明其理由，復為刑事訴訟法第
三百十條第二款所明定，故有罪判決書對於被告有利之證據，如不加以採納，必須說
明其不予採納之理由，否則即難謂非判決不備理由之違法。乙○○於原審調查時供稱
：「……但回頭看見謝連富被打所以才拿水果刀一把，拿各一把刀給林、程，我自己
拿二把衝出去」（見原審上重訴卷第七十一頁背面），證人張理強於偵查中證稱：「
他們快步走入店內，從置物架拿東西後，就用跑的出去，第一位拿二把刀，後二位各
拿一把刀，他們沒付帳」等語（見八十七年度偵字第七四九九號卷第七十一頁背面）
。所供如果屬實，持二把刀者似為乙○○。乙○○亦供稱：（曾志傑背部那一刀是你
砍的？）二人是我殺的，但當時很混亂不知有無砍到曾志傑（見原審上重訴卷第七十
一頁背面）。而原判決係認定曾志傑為程家峰所傷，乙○○此部分所供如果可採，則
其所稱二人為其所殺，是否指張建和、金興華二人？此對於甲○○有利之證據，原判
決不予採取，並未敘明其理由，揆諸前揭說明，難認適法。上訴意旨均執以指摘原判
決不當，非無理由，應認仍有發回更審之原因。
據上論結，應依刑事訴訟法第三百九十七條、第四百零一條，判決如主文。
中      華      民      國    八十九    年      四      月     十三     日
                              最高法院刑事第八庭
                                  審判長法官  吳  雄  銘
                                        法官  池  啟  明
                                        法官  石  木  欽
                                        法官  郭  毓  洲
                                        法官  吳  三  龍
      右正本證明與原本無異
                                              書  記  官
中      華      民      國    八十九    年      四      月     十七     日


司法院資訊處製作；財團法人民間司法改革基金會備份。
